【裁判字號】    89,訴,1101
【裁判日期】    890815
【裁判案由】    偽造文書等
【裁判全文】
臺灣板橋地方法院刑事判決                        八十九年度訴字第一一一號
    公  訴  人  臺灣板橋地方法院檢察署檢察官
    被      告  乙○○
    選任辯護人  粱裕勝
右列被告因偽造文書等案件，經檢察官提起公訴 (八十九年度偵緝字第七五五號)，
本院判決如左：
    主  文
乙○○連續行使偽造私文書，足以生損害於他人，處有期徒刑壹年貳月，緩刑參年。
    事  實
一、乙○○於民國八十五年三月十五日起，在臺北縣板橋市○○路○段三七巷一九六
    號住處，以其配偶陳阿梅名義召集民間互助會，會期自八十五年三月十五日至八
    十七年十月十五日止，會員連會首共計三十一會，每會新臺幣（下同）二萬元，
    採內標制，約定每月十五日晚上八時許，在上址開標，欲投標之會員於投標日填
    寫投標金額、姓名等於標單上，以標金最高者得標，會員若不能親往投標，亦可
    委由會首代為投標。詎乙○○因積欠債務及陳阿梅臥病在床，為謀取得資金週轉
    ，竟基於意圖為自己不法所有之概括犯意，於八十七年一月至六月間之開標日，
    利用會員未親至到場投標，投標時可委託會首代標，及會員間彼此並不完全認識
    之機會，連續四次分別偽造會員甲○○、丁○○、庚○○、己○○署押（簽名）
    及填寫標金於標單上，偽造上揭會員欲標會之準文書，持以提示於其他會員藉以
    行使，在上址冒標，向活會會員佯稱係甲○○、丁○○、庚○○及己○○等人以
    不詳標金得標之方式，而以此詐術致使甲○○、丁○○、庚○○、己○○、戊○○等活會會員陷於錯誤而交付會款，共計每月詐得活會會員會款十六萬元（四次
    共計六十四萬元），並向已得標會員另收取死會款，足生損害於上開各被冒標之
    會員及尚未得標之活會會員，冒標完畢即將偽造之標單丟棄。嗣於八十七年七月
    倒會，乙○○事後亦避不見面，己○○、甲○○、丁○○、庚○○及戊○○等活
    會會員始發現互助會尚有四個會期，竟有八個未得標活會會員，始查悉上情。又
    乙○○明知其經濟狀況不佳，已陷於無支付能力，竟仍隱瞞此一事實，明知己○○於八十六年六月十日（下稱甲會）及同年八月十五日（下稱乙會）分別招募互
    助會，會中明定一人如參加二會，其中一會已得標，另一會須待會期過半後始得
    再標，乙○○為規避此一規定，亦明知其岳父丙○○未同意參加互助會，竟向己○○佯稱其與丙○○均欲參加甲、乙二會各一會，隱瞞丙○○未參加，實則係其
    自身參加之事實，使己○○信以為真，允讓乙○○及丙○○參加甲、乙二會各一
    會。詎乙○○基於同前詐欺之概括犯意，於八十六年七月十日甲會第一期（扣除
    會首），即以四千五百元得標，於同年九月十五日乙會第一期（扣除會首）即以
    三千三百元得標，使己○○分別交付會款七十六萬八千元及四十八萬七千六百元
    。於八十六年十一月十五日乙會開標時，乙○○復在標單上偽填丙○○名義，填
    寫標金三千九百元於標單上，持以投標行使而得標，使己○○及各會員陷於錯誤
    ，交付會款四十七萬四千七百元，投標完畢即由會首將偽造之標單丟棄。乙○○
    於八十七年一月十日甲會開標時，再以丙○○名義偽造標單及填寫標金七千八百
    元於標單上，偽造會員丙○○欲標會之準私文書，持以行使而得標，使己○○及
    各會員陷於錯誤，交付會款七十三萬五千元予乙○○，足以生損害於丙○○本人
    及其他活會會員之權益，投標完畢即由會首將偽造之標單丟棄。嗣因己○○另有
    參加乙○○（陳阿梅）所召募之互助會，履標不到，乙○○所交付支付會款之支
    票，屆期亦未獲兌現，經催討始知受騙。
二、案經己○○訴由台灣板橋地方法院檢察署檢察官偵查起訴。
    理  由
一、右揭犯罪事實，業據被告乙○○於偵查中及本院審理時坦承不諱，核與告訴人代
    理人葉春英指訴之情節相符，且有互助會單三紙在卷足憑，並經證人即會員丙○○、丁○○、甲○○、庚○○及戊○○於偵查中及本院審理時結證屬實，互核均
    相符，本件事證明確，被告犯行應堪認定。
二、按民間互助會標會之標單，就其上所載署押及金額本身言，原無何一定之意思表
    示，祇因在民間標會之習慣上，足為表示其一定用意之證明，而屬刑法第二百二
    十條以文書論之私文書（參最高法院七十四年台上字第四一九四號判決）。被告
    乙○○偽造會員標單並持以冒標，核被告乙○○所為，係犯刑法第三百三十九條
    第一項之詐欺罪及同法第二百十六條、第二百二十條、第二百十條之行使偽造準
    私文書罪。其先後多次偽造會員名義之署押及標金於標單上復持以行使，其偽造
    準私文書之低度行文應為行使之高度行為所吸收，不另論罪。又其每次冒標犯行
    向數活會會員收取會款，使活會會員陷於錯誤而交付會款，係一行為觸犯數詐欺
    罪名，應依想像競合犯從一重詐欺罪處斷。又被告先後多次行使偽造準私文書、
    詐欺犯行，均分別時間緊接，且犯構成要件相同，顯均係基於概括犯意反覆為之
    ，應依連續犯之規定各論以一罪。且其所犯上開詐欺取財罪與偽造準私文書罪二
    罪間，有方法結果之牽連關係，為牽連犯，應依刑法第五十五條規定，從一重之
    行使偽造準私文書罪處斷。爰審酌被告之犯罪動機、目的、被害人受害之金額及
    被告犯後態度等一切情狀，量處如主文所示之刑。查被告乙○○前未曾受有期徒
    刑以上刑之宣告，有台灣高等法院檢察署刑案紀錄簡覆表乙紙附卷可稽，其犯罪
    後已與被害人達成和解，有和解書一紙附卷可稽，本院認其經此教訓後，當知警
    愓，信無再犯之虞，因認其所宣告之刑，以暫不執行為適當，併予宣告緩刑三年
    ，以勵來茲，而啟自新。被告偽造之標單依民間投標之習慣，於投標完畢後即丟
    棄滅失，原不另為沒收之諭知，附此敘明。
據上論斷，應依刑事訴訟法第二百九十九條第一項前段，刑法第五十六條、二百二十
條、第二百十六條、第二百十條、第三百三十九條第一項、第五十五條、第七十四條
第一款，罰金罰鍰提高標準條例第一條前段，判決如主文。
本案經檢察官毛有增到庭執行職務
中      華      民      國    八十九    年      八      月     十五     日
                                      臺灣板橋地方法院刑事第一庭
                                          法  官    胡 堅 勤
右正本證明與原本無異。
如不服本判決，應於判決送達後十日內，向本院提出上訴狀。
                                          書記官    劉 文 美
中      華      民      國    八十九    年      八      月     十五     日
附錄本案犯罪科刑法條全文
中華民國刑法第二百十條
(偽造變造私文書罪)
偽造、變造私文書，足以生損害於公眾或他人者，處五年以下有期徒刑。
中華民國刑法第二百一十六條
(行使偽造變造或登載不實之文書罪)
行使第二百十條至第二百十五條之文書者，依偽造、變造文書或登載不實
事項或使登載不實事項之規定處斷。
中華民國刑法第三百三十九條
(普通詐欺罪)
意圖為自己或第三人不法之所有，以詐術使人將本人或第三人之物交付者
，處五年以下有期徒刑、拘役或科或併科一千元以下罰金。
以前項方法得財產上不法之利益或使第三人得之者，亦同。
前二項之未遂犯罰之。


司法院資訊處製作；財團法人民間司法改革基金會備份。
